【裁判字號】    90,重上,349
【裁判日期】    901219
【裁判案由】    清償債務
【裁判全文】
台灣高等法院民事判決  九十年度重上字第三四九號
    上  訴  人    合作金庫銀行股份有限公
                  司（原名台灣省合作金庫）
    法定代理人    梁成金
    訴訟代理人    郭宗德
                  顏國珍
    被  上訴人    乙○○
                  甲○○
右當事人間請求清償債務事件，上訴人對於中華民國九十年五月二十八日台灣台北地
方法院八十九年度重訴字第二一三二號號第一審判決提起上訴，本院判決如左：
    主    文
原判決廢棄。
被上訴人應連帶給付上訴人附表一之本金、利息、違約金。
第一、二審之訴訟費用由被上訴人連帶負擔。
    事    實
甲、上訴人方面：
壹、聲明：
  一、原判決不利於上訴人之部分廢棄。
  二、被上訴人應給付上訴人如附表一所示本金、利息及違約金。
  三、第一、二審訴訟費用由被上訴人負擔。
貳、陳述：除與原判決記載相同者外，補稱略以：
  一、系爭保證書雖係由數保證人共同簽立於一保證書上，事實上得予個別看待，如
      同各保證人各簽立一保證書然，故如欲另增加一保證人，不於該保證書上簽署
      ，而由該保證人另立一文義與該保證書相同之保證書亦非不可，二保證書應有
      效並存。又如同一保證人於前已簽立一保證書，如於其後又另立一保證額度不
      同之保證書，其目的在於變更保證額度，有廢棄前一保證書之意，前一保證書
      對該保證人即行失效。反之，如原保證人未另立一保證書，亦未對其簽立之保
      證表示終止之意思，其保證責任自仍存在，並不因另一保證人或另有保證人已
      另立後一保證書而影響其保證責任。
  二、被上訴人之被繼承人吳招讚所簽立交予上訴人收執之連帶保證書，係屬未定期
      間之最高限額保證，並就簽立之時及將來連續發生之債務為概括之保證，無須
      隨借款人之每筆借款簽立，是吳招讚於八十年一月二十六日所簽署之連帶保證
      書，應有效保證本件訟爭借款債務。而有關吳招讚簽立之連帶保證書，計有七
      十六年三月二十六日、八十年一月二十六日、七十六年五月二十日及七十九年
      十月十一日四筆，係因保證額度增加而重新簽署，非因借款人於每年重新申請
      貸款以清償原借款時重新簽訂。
  三、由系爭連帶保證書內容意旨可知，不論吳招讚有無於還款本票上簽章，凡吳招
      讚對借款人所立付與上訴人存執之債權憑證上載負之債務，依該連帶保證書所
      載，亦應負連帶償還責任。該連帶保證書，既無失效或終止之情形發生，則於
      系爭借款債務，吳招讚之繼承人即被上訴人自亦應負連帶償還責任。
乙、被上訴人方面：
壹、聲明：
  一、上訴人之上訴駁回。
  二、訴訟費用由上訴人負擔。
貳、陳述：除與原判決記載相同者外，補稱略以：
  一、按保證債務具有從屬性，主債務如消滅，保證債務亦消滅。由上訴人於原審自
      認其對原審共同被告嘉潞公司短期貸款，原審共同被告嘉潞公司於屆清償期時
      清償原借款後再重新借款，吳招讚於七十六年間簽訂保證書，嗣於八十年一月
      二十六日重新簽訂，前保證書失效等語；及證人吳火安於原審證稱吳金城、吳
      招讚等人於八十一年間重新簽約時，未再任保證人等語觀之，如嘉潞公司清償
      原借款，則原借款債務因清償而消滅，保證人之保證責任亦消滅，應由新保證
      人負保證責任。是以系爭吳招讚於八十年一月二十六日與其他連帶保證人吳火
      安、吳黃碧蓮、蔡惠美、蔡秋月、吳金城共同簽立之連帶保證書，其中吳火安
      、吳黃碧蓮、蔡惠美、蔡秋月於系爭連帶保證書之保證責任已因八十四年間嘉
      潞公司重新借款另立保證書而消滅，吳招讚復未於嘉潞公司重新借貸系爭借款
      時另立保證書，足見其非系爭借款債務之連帶保證人。
  二、如依上訴人之主張，不論吳招讚有無於還款本票上簽章，凡借款人所立付與上
      訴人存執之債權憑證上載負之債務，吳招讚均應依該連帶保證書所載負連帶償
      還責任，不僅使吳招讚及被上訴人負終生、不確定之保證責任，且於嘉潞公司
      清償原借款而重新借款之際無須通知或徵詢吳招讚之意見，則上訴人顯係就契
      約之重大事項未善盡其告知或徵詢之義務，其率爾提起本件請求，顯有違反誠
      實及信用方法。
    理    由
壹、程序事項：
    按訴之變更或追加，非經他造同意，不得為之。但第二百五十五條第一項第三款
    款情形，擴張或減縮應受判決事項之聲明者不在此限。民事訴訟法第四四六條定
    有明文。因此本件上訴人減縮起訴聲明由附表二之利息減縮為附表一之利息，核
    無不合應予准許。
貳、得心証理由
一、上訴人起訴主張：原審共同被告嘉潞公司於八十四年四月十一日向上訴人借用二
    百萬元，於八十四年七月八日向上訴人借用一百萬元，於八十四年十月二十日、
    二十四日分別向上訴人借用四百萬元、二百五十萬元，均已逾清償期而未依約清
    償。被上訴人乙○○、甲○○之父吳招讚於民國（下同）八十年一月二十六日出
    具保證書，就上訴人持有原審共同被告嘉潞實業有限公司（下稱嘉潞公司）於現
    在及將來所簽章之付款、承兌、背書或保證之票據暨借據以及其他一切債務憑證
    ，以新台幣（下同）三千萬元為限額，願與原審共同被告嘉潞公司負連帶償還保
    證責任。而吳招讚於八十年一月二十六日保證之主債務，經原審共同被告嘉潞公
    司於八十一年間清償，另訂短期借款契約，然未重新簽訂保證書，是以該保證契
    約保證嗣後繼續發生之主債務。嗣吳招讚於八十八年四月九日死亡，由被上訴人
    乙○○、甲○○繼承。上訴人爰依消費借貸契約，請求被上訴人給付如附表所示
    本金、利息及違約金等語。
    被上訴人乙○○、甲○○則以：系爭以吳招讚名義出具之保證書、約定書非真正
    ，且系爭保證書記載保證人擔保之主債務人為「嘉潞CO」，並非原審共同被告嘉
    潞公司。查吳招讚曾於台北市銀行開戶，其於印鑑卡留存之印鑑及簽名，均與系
    爭保證書、約定書上「吳招讚」之簽名、印文不同。況吳招讚於七十六年九月罹
    患帕金森氏症，雖就醫治療，然並無改善，已欠缺處理事務之能力。原審共同被
    告嘉潞公司之借貸契約及保證書係每年重新簽訂，舊保證契約應不擔保新約簽訂
    後發生之主債務，故吳招讚於八十年保證之主債務均已清償，就嗣後發生之債務
    自不負保證責任等語，資為抗辯。
二、兩造不爭之事實：上訴人主張：原審共同被告嘉潞公司於八十四年四月十一日向
    原告借用二百萬元，約定本金百分之八十部分，利息按上訴人基本放款利率加年
    息百分之二計算，其餘本金部分之利息，按上訴人基本放款利率加年息百分之二
    ．七五計算，清償期為八十五年四月十一日；於八十四年七月八日向上訴人借用
    一百萬元，約定本金百分之七十部分，利息按上訴人基本放款利率加年息百分之
    二．七五計算，其餘本金部分之利息，按上訴人基本放款利率加年息百分之二計
    算，清償期為八十五年七月八日；於八十四年十月二十日、二十四日分別向上訴
    人借用四百萬元、二百五十萬元，約定本金百分之七十部分，利息按原告基本放
    款利率加年息百分之二計算，其餘本金部分之利息，按上訴人基本放款利率加年
    息百分之二．七五計算，清償期依序為八十五年十月二十日、二十四日；並均逾
    期清償，在六個月以內者，按上開利率百分之十，超過六個月者，按上開利率百
    分之二十加付違約金，詎屆清償期後，原審共同被告嘉潞公司未依約清償，尚有
    如附表一所示金額未清償等事實。業據上訴人提出借據、約定書、本票、授信申
    請書、分戶交易明細表、財政部函、經濟部公司執照、核貸審查書、支票、匯款
    申請書等影本為證，經核相符，且為原審共同被告嘉潞公司所是認，並為被上訴
    人所不爭執，堪信為真正。
三、兩造爭點之論述：
(一)、上訴人主張：吳招讚於八十年一月二十六日出具保證書，就上訴人持有原審共
      同被告嘉潞公司於現在及將來所簽章之付款、承兌、背書或保證之票據暨借據
      （包括透支契約）以及其他一切債務（包括因委任保證契約、開發國內信用狀
      等之不履行，或代售印花稅票、代辦統一發票及其他各項代辦業務等有關事務
      而發生之一切債務及臨時拆借、短欠款項）憑證，以三千萬元為限額，願與原
      審共同被告嘉潞公司負連帶償還保證責任，嗣吳招讚於八十八年四月九日死亡
      ，由被上訴人乙○○、甲○○繼承等語，業據其提出約定書、雲林縣四湖鄉戶
      政事務所簡便行文表、保證書、戶籍謄本、台灣雲林地方法院八十九年三月十
      七日雲院任民忠決字第三０二二號函為證。被上訴人乙○○、甲○○對於係被
      繼承人吳招讚之繼承人，且未拋棄繼承部份並不爭執，惟否認系爭以吳招讚名
      義出具之保證書、約定書為真正，並以系爭保證書記載保證人擔保之主債務人
      為〔嘉潞CO.     〕，並非原審被告嘉潞公司等語置辯。
(二)查系爭保證書、約定書上〔吳招讚〕之簽名、印文不同乙節，固據其提出印鑑卡
    為證。惟查，個人持有印章數枚所在多有，不能以不同文書上使用之印文不同，
    遽認其中一文書係偽造。又按私文書經本人或其代理人簽名、蓋章或按指印者，
    推定為真正，民事訴訟法第三百五十八條定有明文。是上訴人如證明吳招讚本人
    或其代理人於系爭保證書、約定書蓋章或按指印，即推定各該文書形式上為真正
    ，不因簽名非其本人或代理人為之而有礙其效力。
(三)被上訴人抗辯：吳招讚於七十六年九月罹患帕金森氏症，於七十九年二月及十月
    二度至長庚醫院住院治療等語，固據其提出診斷証明書、出院診斷書為證。惟查
    ，系爭吳招讚於七十六年三月二十七日簽訂之約定書、連帶保證書上記載對保人
    為林錦川。經證人林錦川於原審到庭證稱：七十六年間伊辦理對保，吳招讚不識
    字，在二人見證下在保證書、約定書上蓋左大拇指印，當時其正常，不太講話等
    語。(見原審卷第九四-九五頁) 而系爭吳招讚於八十年一月二十六日簽訂之連帶
    保證書上記載對保人則為鄭錦基。經證人鄭錦基於原審到庭證稱：伊於八十年一
    月二十六日至台北市○○路被告嘉潞公司營業所即被告吳招讚之住處對保，當時
    吳招讚能夠說話、走路，並跟伊點頭、打招呼，吳火安告訴他對保之內容，他點
    頭後，吳火安、蔡惠美牽著吳招讚之手在保證書按左拇指印，並持與約定書上同
    一印文之印章蓋印等語。(見原審卷第九三頁)又證人吳金城於原審證稱：伊父親
    吳招讚在台北市環保局擔任清潔隊員，四十幾歲中風，改負責掃街，走路會跌倒
    ，由伊母親輔佐工作，嗣其出現癡呆症，對他說話，他聽不清楚，但溝通後，清
    楚簡單的語言，迄六十歲或六十五歲時退休，八十年一月間其有時住伊之住處有
    時住三重，有時住吳火安住處，即被告嘉潞公司營業所；吳火安經營嘉潞公司，
    伊於七十七或七十八年間受雇送貨，七十六年三月之約定書係伊簽立，因吳火安
    說要做生意，要伊及吳招讚對保等語。(見原審卷第九六頁)證人吳火安於原審亦
    證稱：吳金城、吳招讚於七十六年至八十三年間為審共同被告嘉潞公司股東，於
    七十六年間為原審共同被告嘉潞公司作保，至八十年間之保證書所示吳招讚之印
    文，係吳招讚同意保證，授權伊蓋印等語。(見原審卷第一二七頁)顯見吳招讚雖
    罹患帕金森氏症，然未陷於心神喪失或精神耗弱，致不能處理自己事務之狀態。
    則其同意負連帶保證責任，並於證人林錦川、鄭錦基對保時，本人於約定書、連
    帶保證書按指印，及授權吳火安蓋章，揆諸前揭規定，應推定系爭保證書及約定
    書為真正。
(四)系爭八十年一月二十六日之連帶保證書固記載主債務人為〔嘉潞CO.〕。然英文
    中之CO為ＣＯＭＰＡＮＹ之縮寫. 即指公司而言。且證人鄭錦基、吳火安證明該
    保證書係保證原審共同被告嘉潞公司之債務。是以公司名稱雖部份以英文簡略之
    記載不致無法特定吳招讚係擔保何一主債務人之債務，自無礙保證契約之效力。
(五)綜上，堪認吳招讚確有於八十一年一月二十六日與上訴人簽立對原審共同被告嘉
    潞公司之債務之連帶保證書，被上訴人上開抗辯自不足憑採。
(六)被上訴人抗辯：被告嘉潞公司之借貸契約及保證書每年重新簽訂，舊保證契約應
    不擔保新約簽訂後發生之主債務，故吳招讚於八十年保證之主債務均已清償，就
    嗣後發生之債務不負保證責任等語。上訴人以：系爭借款債務之連帶保證書僅有
    七十六年三月二十七日及八十年一月二十六日二份，吳招讚於八十年一月二十六
    日保證之主債務，經原審共同被告嘉潞公司於八十一年間清償，再另訂短期借款
    契約，然未重新簽訂保證書，故該保證契約保證嗣後繼續發生之主債務等語反駁
    之。查：
   (１)、 按保證人與債權人約定就債權人與主債務人間所生一定債之關係範圍內之
        不特定債務，預定最高限額，由保證人保證之契約，學說上稱為最高限額保
        證。此種保證契約如定有期間，在該期間內所生約定範圍內之債務，不逾最
        高限額者，均為保證契約效力所及；如未定期間，保證契約在未經保證人依
        民法第七百五十四條規定終止或有其他消滅原因以前，所生約定範圍內之債
        務，亦同。故在該保證契約有效期間內，已發生約定範圍內之債務，縱因清
        償或其他事由而減少或消滅，該保證契約依然有效，嗣後所生約定範圍內之
        債務，於不逾最高限額者，債權人仍得請求保證人履行保證責任。(參最高
        法院七七年度台上字第九四三號判例) 又查保證書係就連續發生之債務而為
        保證且未定有期間。依民法第七百五十四條規定，除保證人得隨時通知債權
        人終止保證契約外，並不當然因新保證人之加入，而使原來之保證關係消滅
        。(參最高法院七七年度台上字第一五七號判決)
   (２)、查吳招讚於八十一年一月二十六日簽立之保證書載明：吳招讚於八十年一
         月二十六日出具保證書，就上訴人持有被告嘉潞公司於現在及將來所簽章
         之付款、承兌、背書或保證之票據暨借據（包括透支契約）以及其他一切
         債務（包括因委任保證契約、開發國內信用狀等之不履行，或代售印花稅
         票、代辦統一發票及其他各項代辦業務等有關事務而發生之一切債務及臨
         時拆借、短欠款項）憑證，以三千萬元為限額，願與原審共同被告嘉潞公
         司負連帶償還保證責任，有該保證契約書在卷可稽。是足見吳招讚所簽立
         者乃不定期限之最高限額保證契約。揆諸前開最高法院之判例及裁判可知
         ，吳招讚之保証為未定期限之最高限額保證，本件被上訴人未主張或舉証
        已向上訴人終止系爭保證契約，因此在未經保證人吳招讚依民法第七百五十
        四條規定終止或有其他消滅原因以前該保證契約仍為有效，在有效期間內，
        已發生約定範圍內之債務，縱因清償或其他事由而減少或消滅，該保證契約
        依然有效，嗣後所生約定範圍內之債務，於不逾最高限額者，債權人仍得請
        求保證人履行保證責任，且並不因保証人吳招讚對嗣後有效期間內被保証人
        嘉潞公司之借貸未經由保証人再立保証書或尚有其他人另立保証書而受影響
        ，並不須於原債務清償後，欲另借時，必須再另立保證之問題。因此原保証
        人吳招讚自應對嘉潞公司八十四年間之借款，如附表一尚未清償部份本金及
        利息、違約金，於未逾三千萬元之範圍內，負連帶保証責任，而被上訴人為
        吳招讚之繼承人，依繼承之法理，既未拋棄繼承，自應繼受其債務，而亦應
        負連帶保証之責。被上訴人所辯尚不足採。
三、綜上所述，上訴人以吳招讚所立者乃最高限額保證契約於有效期間內之對嘉潞公
    司之債務自應負連帶保證之責，而被上訴人為其繼承人，並未拋棄繼承自應承受
    其債務，而應連帶給付之責，為可採，被上訴人抗辯吳招讚未另立新保證契約，
    因此無庸負責之說為無可取。從而，上訴人本於保證及繼承之法律關係，請求被
    上訴人給付為有理由，應予准許。原審為上訴人敗訴之判決，尚有未洽。上訴意
    旨指摘原判決不當，求予廢棄改判，為有理由。爰由本院予以廢棄改判，如主文
    第二項所示。
參、據上論結，本件上訴為有理由，依民事訴訟法第四百五十條、第八十五條第二項
    ，判決如主文。
中      華      民      國    九十    年      十二      月      十九    日
                                    民事第九庭
                                        審判長法  官  吳  謙  仁
                                              法  官  魏  大  喨
                                              法  官  林  樹  埔
右正本係照原本作成。
如不服本判決，應於收受送達後二十日內向本院提出上訴書狀，其未表明上訴理由者
，應於提出上訴後二十日內向本院補提理由書狀（均須按他造當事人之人數附繕本）
上訴時應提出委任律師或具有律師資格之人之委任狀；委任有律師資格者，另應附具
律師及格證書及釋明委任人與受任人有民事訴訟法第四百六十六條之一第一項但書或
第二項（詳附註）所定關係之釋明文書影本。
中      華      民      國    九十    年      十二      月      十九    日
                                              書記官  林  初  枝
附註：
民事訴訟法第四百六十六條之一（第一項、第二項）：
對於第二審判決上訴，上訴人應委任律師為訴訟代理人。但上訴人或其法定代理人具
有律師資格者，不在此限。
上訴人之配偶、三親等內之血親、二親等內之姻親，或上訴人為法人、中央或地方機
關時，其所屬專任人員具有律師資格並經法院認為適當者，亦得為第三審訴訟代理人
。
附表一：
┌─────────┬───────────┬─────────────┐
│本金（新台幣）    │        利    息      │        違  約  金        │
├─────────┼───────────┼─────────────┤
│壹佰壹拾捌萬貳仟捌│  自85.03.18起至清償日│  逾期六個月以內者，按上開│
│佰貳拾參元        │  止，本金柒拾捌萬貳仟│  利率之百分之十，逾期六個│
│                  │  捌佰貳拾參元部分按原│  月以上者，按上開利率之百│
│                  │  告基本放款利率加年息│  分之二十計算。          │
│                  │  2%計算；本金肆拾萬元│                          │
│                  │  部分按原告基本放款利│                          │
│                  │  率加年息2.75% 計算。│                          │
├─────────┼───────────┼─────────────┤
│壹佰萬元          │  自85.01.08起至清償日│  逾期六個月以內者，按上開│
│                  │  止，本金柒拾萬元部分│  利率之百分之十，逾期六個│
│                  │  按原告基本放款利率加│  月以上者，按上開利率之百│
│                  │  年息2.75% 計算；本金│  分之二十計算。          │
│                  │  參拾萬元部分按原告基│                          │
│                  │  本放款利率加年息2%計│                          │
│                  │  算。                │                          │
├─────────┼───────────┼─────────────┤
│肆佰萬元          │  自84.12.20起至清償日│  逾期六個月以內者，按上開│
│                  │  止，本金貳佰捌拾萬元│  利率之百分之十，逾期六個│
│                  │  部分按原告基本放款利│  月以上者，按上開利率之百│
│                  │  率加年息2%計算；本金│  分之二十計算。          │
│                  │  壹佰貳拾萬元部分按原│                          │
│                  │  告基本放款利率加年息│                          │
│                  │  2.75%計算。         │                          │
├─────────┼───────────┼─────────────┤
│貳佰伍拾萬元      │  自84.12.24起至清償日│  逾期六個月以內者，按上開│
│                  │  止，本金壹佰柒拾伍萬│  利率之百分之十，逾期六個│
│                  │  元部分按原告基本放款│  月以上者，按上開利率之百│
│                  │  利率加年息2%計算；本│  分之二十計算。          │
│                  │  金柒拾伍萬元部分按原│                          │
│                  │  告基本放款利率加年息│                          │
│                  │  2.75%計算。         │                          │
└─────────┴───────────┴─────────────┘
附表二：
┌─────────┬───────────┬─────────────┐
│本金（新台幣）    │        利    息      │        違  約  金        │
├─────────┼───────────┼─────────────┤
│壹佰壹拾捌萬貳仟捌│  自85.03.18起至清償日│  逾期六個月以內者，按上開│
│佰貳拾參元        │  止按原告基本放款利率│  利率之百分之十，逾期六個│
│                  │  加年息2.75% 計算。  │  月以上者，按上開利率之百│
│                  │                      │  分之二十計算。          │
├─────────┼───────────┼─────────────┤
│壹佰萬元          │  自85.01.08起至清償日│  逾期六個月以內者，按上開│
│                  │  止，本金柒拾萬元部分│  利率之百分之十，逾期六個│
│                  │  按原告基本放款利率加│  月以上者，按上開利率之百│
│                  │  年息2.75% 計算；本金│  分之二十計算。          │
│                  │  參拾萬元部分按原告基│                          │
│                  │  本放款利率加年息2%計│                          │
│                  │  算。                │                          │
├─────────┼───────────┼─────────────┤
│肆佰萬元          │  自84.12.20起至清償日│  逾期六個月以內者，按上開│
│                  │  止，本金貳佰捌拾萬元│  利率之百分之十，逾期六個│
│                  │  部分按原告基本放款利│  月以上者，按上開利率之百│
│                  │  率加年息2%計算；本金│  分之二十計算。          │
│                  │  壹佰貳拾萬元部分按原│                          │
│                  │  告基本放款利率加年息│                          │
│                  │  2.75%計算。         │                          │
├─────────┼───────────┼─────────────┤
│貳佰伍拾萬元      │  自84.12.24起至清償日│  逾期六個月以內者，按上開│
│                  │  止，本金壹佰柒拾伍萬│  利率之百分之十，逾期六個│
│                  │  元部分按原告基本放款│  月以上者，按上開利率之百│
│                  │  利率加年息2%計算；本│  分之二十計算。          │
│                  │  金柒拾伍萬元部分按原│                          │
│                  │  告基本放款利率加年息│                          │
│                  │  2.75%計算。         │                          │
└─────────┴───────────┴─────────────┘</PRE></FONT>


司法院資訊處製作；財團法人民間司法改革基金會備份。
